ACORDAO-COMPLETO-2368020

ACÓRDÃO 1950/2019 ATA 31/2019 - PLENÁRIO

VISTOS, relatados e discutidos estes autos de levantamento de auditoria autuado em cumprimento ao item 9.6 do Acórdão 261/2016-TCU-Plenário, que determinou a verificação de eventuais irregularidades em convênios firmados pelo então Ministério da Pesca e Aquicultura (MPA) com entidades fora do Estado do Paraná, diante de indícios identificados quando do exame de Representação acerca de instrumento similar naquela unidade da federação, versando o presente sobre o Convênio 057/2012 (Siconv 778091) , firmado entre o MPA e o Município de Luís Eduardo Magalhães/BA, tendo como objeto a construção e instalação de unidade de beneficiamento e abatedouro de peixe, construção de fábrica de farinha e de fábrica de ração e aquisição de equipamentos,
ACORDAM os Ministros do Tribunal de Contas da União, reunidos em Sessão Plenária, ante as razões expostas pelo Relator, em:
9.1. encaminhar cópia deste Acórdão:
9.1.1. à Prefeitura Municipal de Luís Eduardo Magalhães, para ciência;
9.1.2. ao Ministério da Agricultura, pecuária e Abastecimento, como subsídio para a análise da prestação de contas do Convênio 057/2012; e
9.2. autorizar o arquivamento destes autos, nos termos do inc. V do art. 169 do Regimento Interno desta Casa.

Levantamento de auditoria autuado em cumprimento a determinação expedida diante de indícios identificados ao examinar representação acerca de irregularidades em convênio celebrado entre o Ministério da Pesca e Aquicultura e o Município de Pinhalão/PR para a construção de fábrica de farinha e ração.

Município de Luís Eduardo Magalhães/BA.

3. Interessado: Tribunal de Contas da União - TCU.

13.1. Ministros presentes: Ana Arraes (na Presidência), Walton Alencar Rodrigues, Benjamin Zymler, Augusto Nardes, Aroldo Cedraz e Raimundo Carreiro.
13.2. Ministros-Substitutos presentes: Augusto Sherman Cavalcanti (Relator), André Luís de Carvalho e Weder de Oliveira.

AUGUSTO SHERMAN

Trata-se de levantamento de auditoria autuado em cumprimento ao item 9.6 do Acórdão 261/2016-TCU-Plenário, que determinou a verificação de eventuais irregularidades em convênios firmados pelo então Ministério da Pesca e Aquicultura (MPA) com entidades fora do Estado do Paraná, diante de indícios identificados quando do exame de Representação acerca de instrumento similar naquela unidade da federação, versando o presente sobre o Convênio 057/2012 (Siconv 778091) , firmado entre o MPA e o Município de Luís Eduardo Magalhães/BA, tendo como objeto a construção e instalação de unidade de beneficiamento e abatedouro de peixe, construção de fábrica de farinha e de fábrica de ração e aquisição de equipamentos.
2.	A respeito dos registros acerca dos trabalhos realizados, suas conclusões e as propostas de encaminhamento daí decorrentes, passo a transcrever a instrução constante da peça 54, com os eventuais ajustes de forma julgados pertinentes:
“INTRODUÇÃO
1. Cuidam os autos de Levantamento de Auditoria autuado em cumprimento ao item 9.6 do Acórdão 261/2016-TCU-Plenário, que determinou a verificação de eventuais irregularidades em convênios firmados pelo Ministério da Pesca e Aquicultura (MPA) , conforme a seguir transcrito (peça 1) :
‘9.6. encaminhar à Secex Ambiental e às respectivas Secretarias Estaduais do Tribunal as informações colhidas pela Secex/PR, relativas aos outros convênios vigentes do Ministério da Pesca e Aquicultura, celebrados com outras entidades fora do Estado do Paraná, com objetivo similar, relacionados à peça 63 dos autos, para fins de aprofundar a apuração das ocorrências e adotar as medidas cabíveis para cada caso, em prazo de 90 dias, informando imediatamente ao relator’.
2. O referido acórdão foi proferido nos autos do processo TCProcesso 015.959/2014-7, Representação que apurou a execução do Convênio 02/2012 (Siconv 770708) , celebrado entre o Ministério da Pesca e Aquicultura e o Município de Pinhalão/PR, que teve como objeto a construção de fábrica de farinha e ração no referido município.
3. Além de verificar diversos problemas na execução do Convênio 770708, a Secex/PR apontou a existência de outros convênios pactuados pelo MPA com objetos similares, dentre eles o Convênio 057/2012 (Siconv 778091) , firmado com o Município de Luís Eduardo Magalhães/BA em 28/12/2012, com prazo de vigência inicial até 30/6/2014 (peça 17, p. 30-40) .
4. O referido ajuste tem como objeto a ‘Construção e Instalação de Unidade de Beneficiamento e Abatedouro de Peixe, Construção de Fábrica de Farinha e de Fábrica de Ração e aquisição de equipamentos’, no montante de R$ 7.492.813,32, dos quais R$ 7.625.100,79 seriam de recursos federais (peça 17, p. 30-40) . Entretanto, somente a primeira parcela, no valor de R$ 320.000,00 foi efetivamente repassada, por meio da ordem bancária 2014OB800645, de 16/4/2014 (peça 31) .
HISTÓRICO
5. Considerando a determinação contida no Acórdão 261/2016-TCU-Plenário, foram realizadas as diligências propostas no Pronunciamento inserido como peça 5, a fim de carrear aos autos documentos e informações que permitissem verificar se ocorreram no convênio objeto deste processo de Levantamento de Auditoria os mesmos problemas/irregularidades verificadas no convênio fiscalizado pela SecexPR (Siconv 770708) , conforme o descrito a seguir.
6. Ao Ministério da Pesca e Aquicultura e, posteriormente, ao Ministério da Agricultura, foram encaminhados os Ofícios 1032 e 1309/2016-TCU/SecexBA, de 27/4/2016 e de 24/5/2016, solicitando (peças 8 e 11) :
‘a) cópia integral, em meio digital, do processo referente ao convênio Siconv nº 778091, firmado com o Município de Luís Eduardo Magalhães/BA, visando à construção e instalação de unidade de beneficiamento e abatedouro de peixe, construção de fábrica de farinha e de fábrica de ração, bem como aquisição de equipamentos;
b) caso não constem do processo acima, cópia do estudo de viabilidade apresentado pelo Município de Luís Eduardo Magalhães/BA para fins de assinatura do convênio, assim como todos os relatórios produzidos pelo Ministério e que vieram a aprovar a assinatura do Termo;
c) cópia de eventuais relatórios de fiscalização do convênio, bem como de prestação de contas encaminhada pelo município e, ainda, de eventual processo de tomada de contas especial porventura instaurado’.
7. Para o Município de Luís Eduardo Magalhães, foi enviado o Ofício 1033/2016-TCU/SecexBA, de 27/4/2016, requerendo (peça 7) :
‘a) cópia integral, em meio digital, do processo referente ao convênio Siconv nº 778091, firmado com o Ministério da Pesca e Aquicultura, visando à construção e instalação de unidade de beneficiamento e abatedouro de peixe, construção de fábrica de farinha e de fábrica de ração, bem como aquisição de equipamentos;
b) caso não constem do processo acima, cópia do estudo de viabilidade apresentado ao Ministério para fins de assinatura do convênio; - cópia integral do (s) processo (s) de licitação (ões) visando à contratação de empresas responsáveis pela construção do empreendimento;
c) caso não constem do processo acima, relatório de bens a serem adquiridos no âmbito do convênio, assim como certificado e atesto de recebimento dos mesmos, caso aplicável;
D) caso não constem do processo acima, planilha orçamentária detalhando todos os custos das obras objeto do convênio;
e) informações detalhadas sobre o andamento das obras e entrega de bens, informando o percentual já executado das obras, e, caso conclusas, o termo de recebimento das mesmas e eventual processo de prestação de contas encaminhado ao Ministério’.
8. Conforme relatado na instrução anterior, com a extinção do Ministério da Pesca e Aquicultura, as competências daquele ministério foram transferidas para o Ministério da Agricultura Pecuária e Abastecimento (MAPA) , por meio da Medida Provisória 696, de 2/10/21015, que, em resposta ao ofício 1309/2016-TCU/SecexBA, encaminhou mídia eletrônica (CD) contendo cópia (indicando ser cópia integral) do processo nº 00350.005776/2012-98, referente ao Convênio Siconv 778091, cujo conteúdo, digitalizado, consta nas peças 15 a 23. 
9. Consoante a documentação encaminhada, o Ministério da Pesca e Aquicultura firmou com o Município de Luís Eduardo Magalhães/BA, em 28/12/2012, o Convênio 057/2012, tendo como objeto a ‘Construção e Instalação de Unidade de Beneficiamento e Abatedouro de Peixe, Construção de Fábrica de Farinha e de Fábrica de Ração e aquisição de equipamentos no Município de Luís Eduardo Magalhães/BA’ (peça 17, p. 30-40) . 
10. Para a execução do objeto da avença, foram previstos recursos no montante de R$ 7.942.813,32, sendo R$ 7.625.100,79 à conta da União e R$ 317.712,53 a contrapartida municipal, com vigência até 30/06/2014 (peça 17, p. 32-33) .
11. De acordo com o Plano de Trabalho, constante do processo encaminhado pelo MAPA, os recursos deveriam ser alocados da seguinte forma (peça 17, p. 43 e 47-48) :
	Exercício
	União R$
	Contrapartida R$
	Total

	2012
	320.000,00
	13.343,93
	  333.343,93

	2013
	5.804.480,96
	241.779,23
	6.046.260,19

	2014
	1.500.619,83
	 62.589,37
	1.563,209,20

	Total
	7.625.100,79
	317.712,53
	7.942.813,32

12. No entanto, a primeira parcela somente foi liberada em 16/4/2014, mediante a ordem bancária 2014OB800645, no valor de R$ 320.000,00 (peça 31) . 
13. O que motivou tal atraso de repasse foi a demora do município em atender às obrigações previstas na Cláusula Quinta – ‘Condicionantes para liberação dos recursos’. Constam na documentação as Notas Técnicas 268/2012 de 05/12/2012, 149/2012 de 19/12/2012 (documento incompleto) , 049/2013 de 11/10/2013, 067 de 25/10/2013 (documento incompleto) e Despachos 15/2014 e 22/2014, que analisaram o cumprimento dessas condicionantes (peça 15, p. 88; peça 16, p. 74; peça 19, p. 7-8; peça 20, p. 44, peça 21, p. 22-23 e 59-60) . 
14. De acordo com a documentação encaminhada, seja pelo MAPA seja pelo Município de Luís Eduardo Magalhães, foram firmados três aditivos, a saber: o primeiro, em 27/05/2014, prorrogou a vigência do convênio de 30/06/2014 para 30/6/2015 (peça 22, p. 76-77) , o segundo aditivo prorrogou a vigência até 30/6/2016 (peça 23, p. 112-114) e o terceiro, assinado em 30/06/2016, prorrogou o instrumento original até 30/6/2018 (peça 28, p. 65-66) .
15. Em pesquisa ao Sistema Siconv, verificou-se que o convênio teve nova prorrogação de prazo, até 30/6/2019 (peça 53) . 
16. A instrução à peça 32 considerou que os documentos constantes dos autos não eram suficientes para uma conclusão sobre o objeto do presente processo, propondo a realização de diligência ao Ministério da Agricultura Pecuária e Abastecimento, com vistas à obtenção de informações sobre a então situação do Convênio 057/2012, bem como as providências adotadas após a determinação de suspensão de todas as obras realizadas pelo MPA, diretamente ou mediante convênios e outros ajustes, além de explicação sobre que valores teriam realmente sido aprovados: se os do Plano de Trabalho, do Orçamento Sintético que totalizou R$ 7.942.813,32 (peça 21, p. 21) ou o que totalizou R$ 8.488.871,46 (peça 18, p. 63) .
17. A diligência foi efetivada mediante o ofício 1102/2017-TCU/SecexBA, de 18/4/2017 (peça 34) , nos termos a seguir: 
‘a) informe qual a situação atual do Convênio 057/2012, firmado pelo Ministério da Pesca e Aquicultura com o Município de Luís Eduardo Magalhães/BA, tendo como objeto a Construção e Instalação de Unidade de Beneficiamento e Abatedouro de Peixe, Construção de Fábrica de Farinha e de Fábrica de Ração e aquisição de equipamentos;
b) informe as providências adotadas pelo MAPA após a determinação de suspensão de todas as obras realizadas pelo MPA, direta ou mediante convênio e outros ajustes e encaminhe a documentação, pareceres, notas técnicas e outros documentos que balizaram a celebração do Terceiro Termo Aditivo ao Convênio 057/2012, assinado em 30/06/2016 e que prorrogou a vigência do ajuste até 30/06/2018;
c) encaminhe o atual Cronograma de Desembolso para o Convênio 057/2012, bem como indique a existência ou não de condicionantes para a liberação dos recursos pendentes de atendimento;
D) informe se o município apresentou o Estudo indicado na Recomendação 1 constante do Relatório de Auditoria 201406269, da Controladoria Geral da União a saber: Elaborar estudos acerca da demanda estimada para os serviços previstos nos complexos de piscicultura, informando a fonte de dados utilizados nos estudos, de modo a avaliar, tempestivamente, se o dimensionamento dos complexos de piscicultura em construção está adequado;
e) apresente esclarecimentos sobre que valores concernentes à proposta apresentada pelo município para obtenção dos recursos do Convênio 057/2012 foram efetivamente aprovados: se os do Plano de Trabalho que compõe a proposta, o Orçamento Sintético que totalizou R$ 7.942.813,32 ou o que totalizou R$ 8.488.871,46, todos constantes no processo 00350.005776/2012-98’.
18. Em resposta à diligência, foi encaminhada cópia da Nota Técnica 23/2017/GAB-SAP/MAPA/SAP/MAPA, de 29/2/2017 (peça 36) , na qual a Secretaria da Aquicultura e Pesca, do Ministério da Agricultura Pecuária e Abastecimento (SAP/MAPA) , informa o que segue:
‘a) o Convênio 057/2012 (Siconv 778091/2012) encontra-se com 4,2% (quatro virgula dois pontos percentuais) de suas obras civis parcialmente executadas, correspondente às estruturas de concreto armado, alvenarias e respectivas fundações, para o pavilhão administrativo e guarita, para os quais houve apenas o desembolso da primeira parte do respetivo cronograma físico-financeiro, no valor de R$ 320.000,00 (trezentos e vinte mil reais) . Tais recursos foram integralmente aplicados restando ainda o desembolso pela União de R$ 7.305.100,79 (sete milhões, trezentos e cinco mil, cem reais e setenta e nove centavos) ;
b) a paralisação das obras do convênio em pauta, bem como de todos que estavam sendo realizados com recursos do MPA à época de sua extinção, deveu-se a três motivos:
b.1) necessidade de se organizar e disciplinar as atividades de transição das unidades do extinto MPA para o MAPA;
b.2) atendimento à indicação da Controladoria Geral da União sobre a necessidade de o município apresentar Estudo de Viabilidade Técnica Econômica e Ambiental do empreendimento como condicionante para liberação das parcelas de recursos remanescentes;
b.3) restrições orçamentárias impostas ao Poder Executivo;
c) a Prefeitura Municipal de Luís Eduardo Magalhães anexou no sistema Siconv, em 15/9/2015, o Estudo de Viabilidade Técnica Econômica e Ambiental. Contudo, devido à transição ministerial das atribuições do MPA, não foi concluída a elaboração do regimento interno da Secretaria de Aquicultura e Pesca/SAP do MAPA, não tendo sido definida a unidade organizacional responsável pela análise do referido estudo. A situação permanece tendo em vista a transferência das competências e estrutura da SAP para o Ministério da Indústria, Comércio Exterior e Serviços. Este, por sua vez, ainda não definiu o novo organograma da SAP, seu regimento interno e atribuições. Assim, o estudo de viabilidade ainda se encontra pendente de análise;
D) os valores concernentes à proposta apresentada pelo Município de Luís Eduardo Magalhaes para obtenção dos recursos do Convênio 57/2012 que foram efetivamente aprovados pelo extinto MPA são os constantes do orçamento sintético inserido na Proposta Técnica apresentada pela Convenente no Siconv e que totalizaram R$ 7.942.813,32 (sete milhões, novecentos e quarenta e dois mil, oitocentos e treze reais e trinta e dois centavos) , aprovada conforme despacho 22/2014, de 20/2/2014, que também considerou atendidas as condicionantes estabelecidas na Cláusula Quinta do Convênio 57/2012’.
19. Segundo a instrução à peça 40, a resposta à diligência trouxe pouca informação aos autos. Apenas dirimiu a dúvida sobre qual Orçamento Sintético teria sido o aprovado pelo ministério para o Convênio 57/2012. Em relação às demais questões, nenhuma informação nova foi apresentada. 
20. De acordo com a análise técnica realizada pela Secex/BA, permaneceram sem resposta as seguintes questões sobre a adequação do Estudo de Viabilidade Técnica, Econômica e Ambiental apresentado pela prefeitura municipal de Luís Eduardo Magalhães/BA: se o documento atendeu aos questionamentos efetuados pela Controladoria Geral da União no Relatório de Auditoria 201406269; bem como se apresenta clara definição quanto à administração do empreendimento, ou seja, quem ficará incumbido de administrar o empreendimento quando iniciadas suas atividades.
21. A indefinição na responsabilidade de operar o empreendimento coloca em risco os objetivos do convênio, qual seja, o benefício para a comunidade participante e usuária do empreendimento. A administração de uma unidade de beneficiamento e fábricas de farinha e ração implicam atividades tipicamente empresariais, como apuração de custos de processamento de produtos, negociação de preços, processamento da produção, administração de recursos humanos, atendimento às exigências da vigilância sanitária, transporte de peixes vivos, transporte refrigerado, comercialização, logística de distribuição, etc.
22. Em consulta ao Siconv e ao Portal da Transparência do Governo Federal, não há registro de outras liberações de recursos, além da parcela inicial de R$ 320.000,00 (trezentos e vinte mil reais) , já referenciada nas instruções precedentes. Também não se identificaram novas informações sobre o andamento das obras, além das já existentes no presente processo (peça 37-39) . 
23. Considerando que a Nota Técnica 23/2017/GAB-SAP/MAPA, em resposta à diligência à peça 36, data de fevereiro de 2017 e considerando os resultados de pesquisas recentes nos sites oficiais e o lapso temporal decorrido desde a última informação inserida nos autos, o Auditor responsável pela instrução à peça 40 entendeu ser necessário a realização de nova diligência, objetivando atualizar as informações sobre o andamento ou cancelamento do empreendimento.
24. Dessa forma, a Secex/BA propôs a realização de diligência ao município e ao MPA, que foram efetivadas por meio dos Ofícios 2555 e 2556/2018-TCU/SecexBA, de 2/10/2018 (peças 42 e 43) .
25. Para a prefeitura municipal de Luís Eduardo Magalhães foram solicitadas os seguintes documentos e informações (peça 42) :
‘a) informações detalhadas e atualizadas sobre o andamento das obras e entrega de bens  referentes ao empreendimento ‘construção e instalação de unidade de beneficiamento e abatedouro de peixes, construção de fábrica de farinha e de fábrica de ração’, informando o percentual já executado e, caso conclusas, remeter cópia do termo de recebimento das mesmas;
b) caso tenha dado andamento ao empreendimento, informar a origem dos recursos  utilizados para tal;
c) apresente estudos e documentos que garantam a viabilidade do empreendimento bem como a indicação clara de como será definida a administração do mesmo, ou seja, quem ou que órgão/entidade terá responsabilidade de administração gestão do empreendimento quando, após concluído, terão início suas atividades’.
26. Ao Ministério da Pesca e Aquicultura foram requeridos os seguintes documentos, informações e esclarecimentos (peça 43) :
‘a) qual a situação atual do Convênio 057/2012, firmado pelo Ministério da Pesca e Aquicultura com o Município de Luís Eduardo Magalhães/BA, tendo como objeto a Construção e Instalação de Unidade de Beneficiamento e Abatedouro de Peixe, Construção de Fábrica de Farinha e de Fábrica de Ração e aquisição de equipamentos;
b) o resultado da análise do Estudo de Viabilidade Técnica Econômica e Ambiental do empreendimento, apresentado pela Administração do Município de Luís Eduardo Magalhães/BA, indicando claramente se atendeu aos questionamentos efetuados pela Controladoria Geral da União no Relatório de Auditoria 201406269 a saber: ‘Recomendação 1: Elaborar estudos acerca da demanda estimada para os serviços previstos nos complexos de piscicultura, informando a fonte de dados utilizados nos estudos, de modo a avaliar, tempestivamente, se o dimensionamento dos complexos de piscicultura em construção está adequado’, inclusive remetendo cópia do Parecer resultante da análise do referido estudo;
c) se o Estudo de Viabilidade Técnica, Econômica e Ambiental do empreendimento apresentado pela administração municipal de Luís Eduardo Magalhães/BA apresenta clara definição quanto à administração do empreendimento, ou seja, quem ficará incumbido de administrar o empreendimento quando iniciadas suas atividades;
D) o atual Cronograma de Desembolso para o Convênio 057/2012 – caso já publicado novo cronograma – bem como indique a existência ou não de outros condicionantes para a liberação dos recursos pendentes de atendimento’.
27. A resposta da Secretaria Especial da Aquicultura e da Pesca da Presidência da República (SEAP-PR) e da Prefeitura Municipal de Luís Eduardo Magalhães constam, respectivamente, às peças 51 e 52.
EXAME TÉCNICO
28. O presente processo foi autuado em cumprimento ao item 9.6 do Acórdão 261/2016-TCU-Plenário, que determinou a verificação de eventuais irregularidades em convênios firmados pelo Ministério da Pesca e Aquicultura, especificamente, nesse caso, o referente ao Convênio 057/2012, firmado com o Município de Luís Eduardo Magalhães/BA.
29. O exPrefeito do município, que firmou e iniciou as obras objeto do referido convênio, esclareceu que aplicou os recursos recebidos da primeira parcela na execução do empreendimento, de acordo com o Plano de Trabalho aprovado, e cumpriu as condicionantes para liberação da segunda parcela, conforme indicam os pareceres técnicos elaborados pelo MPA (peça 25, p. 1-2) 
30. A atual administração municipal, em resposta à diligência à peça 43, comunicou que teria muitas ‘dificuldades em manter a viabilidade econômica e operacional do projeto aprovado’, tendo optado por realizar estudos e buscar outras alternativas para, posteriormente, encaminhar novo projeto para análise e aprovação do ministério. Informou, também, que as obras estão paralisadas e abandonadas há muito tempo e o que foi construído está degradado e sem utilidade (peça 52) .
31. A Secretaria Especial da Aquicultura e da Pesca da Presidência da República (SEAP-PR) , responsável pelos assuntos relativos à política pesqueira do governo federal, informou em sua resposta, por meio da Nota Técnica 30/2018/CINFRA/CGPOAD-SEAP/SEAP, que a então fiscal do convênio emitiu o Parecer Técnico 011/2015-SFAP-BA/MPA, pelo qual entendeu que a execução física da primeira parcela, no valor de R$ 320.000,00, tinha sido executada (peça 51, p.2) .
32. A liberação das demais parcelas dependia da apresentação do Estudo de Viabilidade Técnica, Econômica e Ambiental (EVTEA) do empreendimento, que foi encaminhado pela prefeitura municipal de Luís Eduardo Magalhães mediante o Ofício 259/2016, de 6/7/2016 (peça 25, p. 1-3, 197-251) .
33. O EVTEA não foi analisado pelo Ministério da Pesca e Aquicultura nem pelos outros ministérios ou secretarias que o sucederam. Segundo a Nota Técnica 30 (peça 51, p. 3) :
‘As sucessivas transições administrativas que acometeram esta Secretaria num curto espaço de tempo, mediante sua vinculação a diferentes órgãos, comprometeram a tempestividade e continuidade dos processos de gestão das infraestruturas públicas sob sua responsabilidade. A exoneração em massa dos servidores componentes dos quadros do antigo MPA, detentores de competência e conhecimento no que concerne às análises técnicas dos processos administrativos existentes em cada um dos setores de área fim desta Seap-SG/PR, comprometeu, no caso em questão, a análise do Estudo de Viabilidade Técnica, Econômica e Ambiental (EVTEA) para o empreendimento em pauta’.
34. Mesmo com a reestruturação da secretaria em andamento, a análise do EVTEA estava em desenvolvimento, de acordo com a Nota Técnica, e indicava, preliminarmente, que o estudo era omisso quanto à definição a quem caberia a administração do empreendimento. 
35. Entretanto, a cláusula décima nona do Convênio 057/2012 define que os bens adquiridos, produzidos, transformados ou construídos mediante o ajuste serão de propriedade do concedente e deverão ser transferidos ao convenente, após a aprovação da prestação de contas (peça 17, p. 39) . Apesar da omissão, a Nota Técnica aponta ser patente que a intenção do MPA era de que a administração do empreendimento ficasse a cargo do convenente.
36. Tendo em vista que o EVTEA ainda se encontrava em análise e sua aprovação era condição para a liberação das demais parcelas, não houve novo cronograma de desembolso. 
37. Importa registrar que o Convênio 057/2012 teve sua vigência prorrogada até 30/6/2019 (peça 53) , e sua prestação de contas, com prazo até 29/8/2019, deverá ser analisada pelo Ministério da Agricultura, Pecuária e Abastecimento, responsável pelas ações e políticas do setor pesqueiro.
38. Em síntese, foram gastos R$ 320.000,00 de recursos federais repassados pelo MPA ao Município de Luís Eduardo Magalhães, que aplicou de acordo com o previsto no Plano de Trabalho, conforme prestação de contas parcial aprovada (peça 51, p. 2) . O empreendimento não teve continuidade por não terem sido destinadas as demais parcelas programadas. Não obstante a ausência de responsabilidade do município, entende-se haver um possível dano ao erário, já que a obra construída com os recursos repassados pelo MPA ao Município de Luís Eduardo Magalhães, ao que tudo indica, não terá aproveitamento.
39. Se não há como imputar responsabilidade ao município, tampouco se pode atribuí-la ao Ministério da Pesca e Aquicultura ou ao setor responsável pela política e ações pesqueiras no governo federal. Isso porque foram muitas mudanças em sua estrutura e vinculações a diversos órgãos, que ocasionou a perda de servidores e impactou negativamente na avaliação de diversos programas na área de pesca.
40. O setor pesqueiro do governo federal, devido à situação política e econômica que o país atravessou a partir de 2015, sofreu seguidas e importantes mudanças nos últimos anos, a seguir sintetizada. 
41. O Convênio 057/2012 foi firmado com o Ministério da Pesca e Aquicultura. Conforme relatado na instrução à peça 32, o MPA foi extinto pela Medida Provisória 696, de 21/10/2015, convertida na Lei 13.266, de 5/4/2016, a qual, alterando o art. 27, I, da Lei 10.683, de 28/5/2003, transferiu as atribuições do MPA para o Ministério da Agricultura, Pecuária e Abastecimento, a cargo da Secretaria da Agricultura e Pesca (SAP/MAPA) .
42. Em 2017, as competências e a estrutura administrativa da SAP/MAPA foram transferidas para a estrutura do Ministério da Indústria, Comércio Exterior e Serviços, mediante o Decreto 9.004, de 13/3/2017.
43. Com a edição da Lei 13.502, de 1°/11/2017, o Conselho Nacional de Aquicultura e Pesca e a Secretaria Especial de Aquicultura e Pesca passaram a integrar a estrutura da Secretaria-Geral da Presidência da República.
44. A referida lei foi revogada pelo art. 85 da Medida Provisória 870, de 1º/1/2019, convertida na Lei 13.844/2019, que estabeleceu:
‘art. 21. Constitui área de competência do Ministério da Agricultura, Pecuária e Abastecimento:
 (...) 
III – política nacional pesqueira e aquícola, inclusive a gestão do uso dos recursos e dos licenciamentos, das permissões e das autorizações para o exercício da aquicultura e da pesca;
 (...) ’.
45. Atualmente, portanto, é o Ministério da Agricultura, Pecuária e Abastecimento o responsável por avaliar e apreciar a prestação de contas do Convênio 057/2012, cujo prazo para apresentação é 29/8/2019. Caberá ao MAPA, por ocasião da análise dessa prestação de contas, adotar as medidas que julgar convenientes sobre o possível dano ao erário relatado no parágrafo 38 acima, inclusive a instauração da devida tomada de contas especial, se estiverem presentes todos os pressupostos definidos no art. 5° da IN TCU 71/2012. Nesse sentido, propõe-se o envio desta instrução como subsídio para o exame.
CONCLUSÃO
46. A análise das respostas encaminhadas pela prefeitura municipal de Luís Eduardo Magalhães e pelo Ministério da Pesca e Aquicultura não apontaram para a ocorrência de irregularidades/impropriedades cuja responsabilidade lhes possa ser imputada, tanto no que tange à execução da primeira parcela dos recursos repassados, nem pela paralisação do empreendimento, que ainda persiste. Eventuais providências adicionais quanto isso caberão ao MAPA por ocasião da análise da prestação de contas do convênio.
47. Ao mesmo tempo, em relação ao teor do item 9.6 do Acórdão 261/2016-TCU-Plenário, não foram identificadas outras ocorrências nos autos. Dessa forma, entende-se que este Relatório de Fiscalização já cumpriu com seus objetivos, propondo-se que seja arquivado.
PROPOSTA DE ENCAMINHAMENTO
48. Ante o exposto, submetem-se os autos à consideração superior, propondo:
a) encaminhar cópia dessa instrução ao Ministério da Agricultura, Pecuária e Abastecimento, como subsídio para a análise da prestação de contas do Convênio 057/2012;
b) encaminhar cópia da deliberação que vier a ser proferida ao Ministério da Agricultura, Pecuária e Abastecimento e à prefeitura municipal de Luís Eduardo Magalhães, informando-os de que seu inteiro teor pode ser consultado no endereço www.tcu.gov.br/acordaos;
c) arquivar o processo, nos termos do art. 169, inciso V, do RI/TCU.”
3.	Tais conclusões e propostas de encaminhamento foram endossadas pelo Diretor da Área (peça 55) e pelo Secretário de Controle Externo da SecexAgroAmbiental (peça 5.6) .
É o relatório.

não há.

Não atuou.

LEVANTAMENTO DE AUDITORIA. AVERIGUAÇÃO ACERCA DE EVENTUAIS IRREGULARIDADES EM CONVÊNIOS FIRMADOS PELO MINISTÉRIO DA PESCA E AQUICULTURA. MUNICÍPIO DE LUÍS EDUARDO MAGALHÃES/BA. CONSTATAÇÃO DE QUE, NO CONVÊNIO EXAMINADO, OS FATORES QUE MOTIVARAM A INTERRUPÇÃO DAS OBRAS NÃO PARECEM SER IMPUTÁVEIS À FASE DE EXECUÇÃO DO INSTRUMENTO. NECESSIDADE, NO ENTANTO, DE APURAR SE A PARCELA QUE CHEGOU A SER APLICADA E, AO QUE TUDO INDICA, NÃO TERÁ UTILIDADE ALGUMA, NÃO CONFIGURA DANO AO ERÁRIO, AVERIGUAÇÃO QUE PODERÁ SER LEVADA A EFEITO PELO ENTE CONCEDENTE, QUANDO DO EXAME DA PRESTAÇÃO DE CONTAS FINAL DO CONVÊNIO. CIÊNCIAS. ARQUIVAMENTO.

RELATÓRIO DE LEVANTAMENTO (RL)

Trata-se de levantamento de auditoria autuado em cumprimento ao item 9.6 do Acórdão 261/2016-TCU-Plenário, que determinou a verificação de eventuais irregularidades em convênios firmados pelo então Ministério da Pesca e Aquicultura (MPA) com entidades fora do Estado do Paraná, diante de indícios identificados quando do exame de Representação acerca de instrumento similar naquela unidade da federação, versando o presente sobre o Convênio 057/2012 (Siconv 778091) , firmado entre o MPA e o Município de Luís Eduardo Magalhães/BA, tendo como objeto a construção e instalação de unidade de beneficiamento e abatedouro de peixe, construção de fábrica de farinha e de fábrica de ração e aquisição de equipamentos.
2.	Após a realização de diligências junto ao concedente e ao convenente, a unidade instrutiva apurou que o objeto do Convênio 057/2012, cuja realização integral foi estimada em R$ 7.942.813,32, findou por ter executados apenas os itens atinentes à primeira parcela de recursos. Segundo se averiguou, ainda que tal etapa, correspondente às estruturas de concreto armado, alvenarias e respectivas fundações, para o pavilhão administrativo e guarita, haja sido integralmente executada, o empreendimento foi paralisado em função da necessidade de organizar e disciplinar as atividades de transição das unidades do extinto MPA para o MAPA, da exigência de apresentação, pelo município, de Estudo de Viabilidade Técnica Econômica e Ambiental do empreendimento, em atendimento a indicação da Controladoria Geral da União, e de restrições orçamentárias do MAPA (vide fls. 3, peça 36) .
3.	Embora a prefeitura haja apresentado referido EVTEA desde setembro de 2015, este permanece pendente de exame pelo concedente, tendo em vista as sucessivas modificações da área relativa ao concedente no âmbito do Poder Executivo Federal (com a extinção do MPA em 2015, suas atribuições foram transferidas para o Ministério da Agricultura, Pecuária e Abastecimento, sob a estrutura da Secretaria da Agricultura e Pesca – SAP/MAPA; em 2017, as competências e a estrutura da SAP/MAPA foram transferidas para Ministério da Indústria, Comércio Exterior e Serviços; ainda em 2017, no entanto, a Secretaria Especial de Aquicultura e Pesca passou a integrar a Secretaria Geral da Presidência da República; já em 2019, restituiu-se a “política nacional pesqueira e aquícola, inclusive a gestão do uso dos recursos e dos licenciamentos, das permissões e das autorizações para o exercício da aquicultura e da pesca” para a esfera do Ministério da Agricultura, Pecuária e Abastecimento) .
4.	Como a aprovação do EVTEA pelo concedente foi estabelecida como condição para a continuidade do empreendimento, nenhuma nova parcela de recursos foi transferida para a Prefeitura Municipal de Luís Eduardo Magalhães/BA. A pendência no exame do estudo, no entanto, foi um dos motivos para algumas das prorrogações do prazo de vigência do ajuste, sendo a última para o dia 30/6/2019 (peça 53) , fazendo com que o prazo para a respectiva prestação de contas expire em 29/8/2019 (fls. 6, peça 54) .
5.	Averiguações levadas a efeito pela unidade instrutiva acabaram confirmando a existência de indefinição quanto à futura administração do empreendimento, quando iniciadas suas atividades, tendo em vista seu caráter tipicamente empresarial. Além disso, obteve-se o informe de que a atual administração do Município de Luís Eduardo Magalhães teria muitas dificuldades em manter a viabilidade econômica e operacional do projeto aprovado, cogitando de buscar outras alternativas e encaminhar novo projeto, e que as obras em questão estão paralisadas e abandonadas há muito tempo e o que foi construído está degradado e sem utilidade (fls. 6, peça 54) . 
6.	Considerando, então, que o projeto em tela não pôde prosseguir em função de o EVTEA, ainda que há muito apresentado, não haver sido objeto de exame, a unidade técnica entende não seria o caso de imputar-se responsabilidade ao município convenente pela obra incompleta. Ao mesmo tempo, diante das sucessivas modificações de estrutura da área de política e ações pesqueiras do Governo Federal, seu posicionamento é de que tampouco seria o caso de responsabilização em tal âmbito (fls. 6/7, peça 54) .
7.	Ressalva o órgão instrutivo, no entanto, o aspecto de que, de qualquer forma, foram despendidos os recursos atinentes à primeira parcela de recursos repassados, no montante de R$ 320.000,00, e a obra executada, ao que tudo indica, não terá aproveitamento, devendo-se avaliar, portanto, se tal situação configurou dano ao Erário. A seu ver, no entanto, tendo em vista o ajuste em tela ainda se encontrar dentro do prazo para a apresentação de prestação de contas, caberá ao Ministério da Agricultura, Pecuária e Abastecimento avaliar a questão (fls. 7, peça 54) .
8.	Sua proposta, então, é no sentido de dar-se ciência de tais constatações ao MAPA, com subsídio à apreciação da prestação de contas do Convênio 057/2012, e de arquivar-se este processo (fls. 8, peça 54) .
9.	Com efeito, nesse ponto alinhando-me ao entendimento da unidade técnica, igualmente teria dificuldades em atribuir responsabilidades quanto à paralisação da obra em tela, se considerada, apenas, a sua fase de execução. Segundo os elementos aportados aos autos, o município, quando instado a apresentar um estudo de viabilidade do empreendimento, não tardou em fazê-lo. No que se refere à esfera do órgão concedente, por sua vez, as sucessivas modificações sofridas pela área que seria responsável pela análise do EVTEA apresentado, frequentemente com a perda de servidores que detinham a experiência para fazê-lo, conduz-me a também não conceber que se possa imputar responsabilidade pela demora no exame do documento em questão.
10.	Avalio, contudo, que a falha marcante no caso examinado configurou-se em momento anterior. Não consigo concordar que se pudesse aprovar e autorizar o início da execução do empreendimento em tela, cuja execução envolvia o montante de quase R$ 8 milhões, sem que se contasse, previamente, com um estudo acerca de sua viabilidade. A atuação da CGU (peça 3) , ao indicar a elaboração de um estudo da espécie como condição para a continuidade das obras, pode haver evitado a configuração de um prejuízo ainda maior. Entendo, no entanto, tratar-se de providência que, se já adotada anteriormente pelo concedente originário, poderia haver inibido que até mesmo a parcela de R$ 320.000,00 viesse a ser aplicada em obra que, ao que tudo indica, não terá utilidade alguma. Seria de se questionar, portanto, em que medida o dano em questão, se é que ele pode assim ser considerado, não decorreu de uma proposta deficiente. Para isso, contudo, seria necessário investigar até que ponto a demonstração da viabilidade do objeto foi exigida do proponente. Ou seja, é preciso averiguar até que ponto a responsabilidade pelo dano não seria mais atribuível a quem aprovou o projeto em questão, do que a quem o apresentou.
11.	De qualquer modo, concordo tratar-se de aspecto que deve ser analisado com mais cuidado, sendo a apreciação da prestação de contas do ajuste o primeiro momento propício para tanto, respeitada a competência primária do ente concedente para pronunciar-se quanto ao bom e regular emprego dos recursos públicos repassados ou, se for o caso, para a adoção das medidas pertinentes com vistas à apuração de responsabilidades e à busca de ressarcimento ao Erário.
	Em assim sendo, ainda que com as ressalvas acima, atinentes a meus indicativos quanto à necessidade de averiguar se a responsabilidade pelo eventual prejuízo na execução do Convênio 057/2012, se é que houve, não poderia ser identificada nas fases que precederam a aprovação daquele instrumento, acompanho, em essência, o encaminhamento sugerido pela unidade técnica, com os eventuais ajustes de redação considerados necessários, e manifesto-me por que o Tribunal aprove o acórdão que ora submeto à consideração deste Colegiado.
TCU, Sala das Sessões Ministro Luciano Brandão Alves de Souza, em 21 de agosto de 2019.
AUGUSTO SHERMAN CAVALCANTI
Relator